【裁判字號】    99,家訴,66
【裁判日期】    990806
【裁判案由】    改用夫妻分別財產制
【裁判全文】
臺灣桃園地方法院民事判決              99年度家訴字第66號
原      告  台灣金聯資產管理股份有限公司
法定代理人  沈臨龍
訴訟代理人  葉豪聖
被      告  邱明海
            易美玲
共      同
訴訟代理人  邱正明律師
上列當事人間請求改用夫妻分別財產制事件，本院於民國99年8
月6日言詞辯論終結，判決如下：
    主      文
被告邱明海與被告易美玲間之夫妻財產制改用分別財產制。
訴訟費用由被告負擔。
    事實及理由
一、原告起訴主張略以：
（一）本案原告台灣金聯資產管理股份有限公司於民國95年12月
      14日與合作金庫商業銀行股份有限公司 (下稱合作金庫)
      合意將合作金庫對借款人久龍企業有限公司及其連帶保證
      人邱明海之本金新台幣（下同）3,984,859 元暨相關利息
      、違約金、墊付費用之債權讓與原告，雙方並簽有債權讓
      與證明書以茲證明，並依金融機構合併法第15條第1項第1
      款適用第18條第3項之規定，於96年3月14日公告在民眾日
      報，故合作金庫對被告邱明海之債權已合法移轉由原告取
      得，並自公告之日起發生效力，合先敘明。
（二）按債權人對於夫妻一方之財產已為扣押，而未得受償時，
      法院因債權人之聲請，得宣告改用分別財產制，民法第
      1011條定有明文。
（三）被告邱明海、易美玲於民國79年1 月14日結婚，現婚姻關
      係存續中，其二人婚後並未向法院辦理夫妻分別財產制契
      約登記。而原告與被告邱明海等間之清償債務強制執行事
      件，經台灣士林地方法院86年度執字第9151號核發債權憑
      證在案，並經台灣雲林地方法院換發為97年度執字第1870
      5 號債權憑證，惟債務人等迄今均未清償。嗣經原告於98
      年9 月22日向台灣雲林地方法院遞狀聲請函查被告邱明海
      勞保投保單位，其投保單位永琨有限公司聲明係因作業疏
      失未辦理被告邱明海之勞保退保手續，是執行結果查無財
      產所得可供執行，原告未能取得受償。原告於民國99年2
      月4日再向國稅局查調被告邱明海之財產及所得資料，確
      認其名下無財產及所得可供扣押執行。
（四）被告邱明海於民國86年即明知其尚有債務應付清償責任，
      然其為逃避執行，於婚姻期間在93年將所購買之房屋登記
      為被告易美玲所有，致使債權人無法就被告邱明海之財產
      為執行，實有必要命被告二人改定分別財產制，俾利社會
      公允及原告債權之維護。為此爰依民法第1011條之規定，
      請准宣告被告間之夫妻財產制改為分別財產制等語。並聲
      明：如主文第1項所載。
二、被告答辯：
（一）被告易美玲名下房地係被告易美玲自己出資購買，非被告
      邱明海之財產。被告邱明海對外所負債務，應由被告邱明
      海獨自清償負責，無由被告易美玲提供名下財產代為清償
      之理。
（二）由被告二人各自目前財產資料內載，明顯記載均屬「婚後
      」妻之財產--即被告易美玲之財產，而被告邱明海則分文
      未載，據此，本件無另改定夫妻分別財產制之必要，欠缺
      訴訟保護要件。
三、得心證之理由：
    經查，兩造為夫妻關係，未以契約訂立夫妻財產制，此有兩
    造之戶籍謄本、本院訴訟輔導科98年10月14日桃院永輔字第
    0980035395號書函在卷可憑，堪信為真實。又原告主張於民
    國95年12月14日與合作金庫合意將合作金庫對借款人久龍企
    業有限公司及其連帶保證人邱明海之本金新台幣（下同）
    3,984,859元暨相關利息、違約金、墊付費用之債權讓與原
    告，雙方並簽有債權讓與證明書以茲證明，並依金融機構合
    併法第15條第1項第1項第1款適用第18條第3項之規定，於96
    年3月14日公告在民眾日報等情亦據提出債權讓與證明書公
    告等為證。再原告與被告邱明海等間之清償債務強制執行事
    件。再原告與被告邱明海等間之清償債務強制執行事件，經
    台灣士林地方法院86年度執字第9151號核發債權憑證在案，
    並經台灣雲林地方法院換發為97年度執字第18705 號債權憑
    證，惟債務人等迄今均未清償。嗣經原告於98年9 月22日向
    台灣雲林地方法院遞狀聲請函查被告邱明海勞保投保單位，
    其投保單位永琨有限公司聲明係因作業疏失未辦理被告邱明
    海之勞保退保手續，是執行結果查無財產所得可供執行，原
    告未能取得受償。原告於民國99年2 月4 日再向國稅局查調
    被告邱明海之財產及所得資料，被告邱明海名下無財產及所
    得可供扣押執行等情，亦據原告提出臺灣雲林地方法院債權
    憑證、財政部臺北市國稅局97年度綜合所得稅各類所得資料
    清單、財產歸屬資料清單為證、且據本院依職權調查核閱被
    告邱明海之98年稅務電子閘門財產所得調件明細表，亦確認
    被告邱明海目前並無任何財產，故應認原告主張為真正。
四、按夫妻未以契約訂立夫妻財產制者，除本法另有規定外，以
    法定財產制，為其夫妻財產制。再按夫妻之一方財產不足清
    償其債務時，法院因他方之請求，得宣告改用分別財產制，
    民法第1005條、第1010條第1項第2款分別定有明文。又按債
    權人對於夫妻一方之財產已為扣押，而未得受清償時，法院
    因債權人之聲請，得宣告改用分別財產制，民法第1005條、
    第1011條分別定有明文。所謂未得受清償，包括全無可扣押
    之物或所扣押之物數量不足及所扣押之財產不足清償該為扣
    押之債權人之債權等情形（最高法院89年度台上字第854號
    判決參照）。查本件被告邱明海並無財產可清償其對原告所
    負之債務，已如前述，則原告依民法第1011條之規定，訴請
    宣告原告與被告改用分別財產制，於法洵屬有據，應予准許
    。
五、又按夫妻剩餘財產分配，係為肯定夫妻雙方對家庭付出之辛
    勞，兼顧夫妻權益而制訂之法條，故法定財產制關係消滅時
    ，凡夫或妻現存之婚後財產（扣除無償取得之財產或慰撫金
    財產），均應列入計算分配。被告易美玲辯稱其名下房地是
    其自己出資購買云云，核僅係兩造變更為分別財產制後，如
    何計算剩餘財產差額之問題，與兩造是否應改為適用分別財
    產制無涉。本件被告邱明海依前述並無財產可清償其對原告
    所負之債務，因其對於被告易美玲可能有剩餘財產差額請求
    權，可使原告受償，適正合於民法第1011條之構成要件規定
    ，被告辯稱被告邱明海無財產，並無改定夫妻分別財產制之
    必要云云，顯無理由。又被告邱明海對外所負債務，本應由
    被告邱明海獨自清償負責，如被告邱明海對於被告易美玲有
    剩餘財產分配請求權，原告方得代位被告邱明海求償，故法
    律邏輯上，係原告代位行使被告邱明海對於被告易美玲之債
    權，並非被告易美玲代償被告邱明海之債務，附此敘明。
六、訴訟費用負擔之依據：民事訴訟法第78條、第85條第1 項前
    段。
中    華    民    國    99    年    8     月    6     日
                              家事法庭法  官  林曉芳
以上正本係照原本作成。
如對本判決不服，須於判決送達後20日內向本院提出上訴狀（應
附繕本），並繳納上訴費用。如委任律師提起上訴，應一併繳納
上訴裁判費。
中    華    民    國    99    年    8     月    6     日
                                      書記官  邱仕瀧

司法院資訊處製作；財團法人民間司法改革基金會備份。
